臺灣高雄地方法院刑事判決　　　　　　110年度審訴字第495號
公　訴　人　臺灣高雄地方檢察署檢察官
被　　　告　許文斌



上列被告因詐欺等案件，經檢察官提起公訴（110年度偵字第000
00號），被告於本院準備程序進行中，對被訴事實為有罪之陳述
，經本院合議庭裁定由受命法官獨任進行簡式審判程序，判決如
下：
    主  文
許文斌犯三人以上冒用政府機關及公務員名義共同詐欺取財罪，
累犯，處有期徒刑壹年陸月。
扣案偽造之「臺灣臺北地方法院檢察署印」、「檢察官黃敏昌」
印文各壹枚，均沒收之。未扣案之犯罪所得新臺幣肆仟伍佰元沒
收之，於全部或一部不能沒收或不宜執行沒收時，追徵其價額。
    事  實
一、許文斌自民國109年11月上旬某日起，加入許家興（許家興
    涉嫌詐欺取財等罪嫌，由檢察官另案偵辦中）、「阿鴻」等
    共3名以上成年人組成之具有牟利性、持續性詐欺有結構性
    組織犯罪集團，負責領取被害人遭該詐欺集團詐欺之款項，
    擔任俗稱「車手」之工作；而與該詐欺集團成員，共同意圖
    為自己或他人不法之所有，基於三人以上冒用政府機關及公
    務員名義詐欺取財、行使偽造公文書及洗錢之犯意聯絡，先
    由該詐欺集團所屬姓名、年籍不詳之成年成員，於民國110
    年1月12日上午10時許，隨機撥打電話與胡方美鸞聯繫，謊
    稱其身分為「警官陳正國」，向胡方美鸞訛稱：其係胡方美
    鸞所涉及之刑事案件擔保人，因辦理其案件之檢察官被法官
    查辦關押，必須交付款項去救他，要求胡方美鸞交代財務狀
    況云云，致胡方美鸞陷於錯誤，於110年1月21日中午12時許
    ，前往中國信託解除定存新臺幣（下同）52萬9千元，並提
    款61萬2千元後，在電話中通知詐欺集團成員。該詐欺集團
    某成年人成員另以行動電話指示擔任車手之許文斌，於110
    年1月21日搭乘高鐵前來高雄，110年1月21日16時許，許文
    斌依該成員指示，搭乘計程車前往高雄市苓雅區政南街與輔
    仁路口附近與胡方美鸞碰面，交付寫有「臺北地檢署公證處
    收據」（上有偽造之「臺灣臺北地方法院檢察署印」、「檢
    察官黃敏昌」印文各1枚）字樣之偽造公文書，以取信於胡
    方美鸞，向胡方美鸞收取61萬2千元現金及郵局存摺、中國
    信託銀行存摺各1本後，再步行至高雄市苓雅區中正一路技
    擊館捷運站前，搭乘計程車前往左營高鐵站，搭乘高鐵返回
    桃園，並將上揭現金交付給「阿鴻」。嗣因胡方美鸞發覺事
    態有異向警方報案，經警方調閱路口監視器比對進而確認許
    文斌之身分，始悉前情。
二、案經胡方美鸞訴由高雄市政府警察局苓雅分局移送臺灣高雄
    地方檢察署檢察官偵查起訴。
    理  由
一、按被告許文斌所犯為死刑、無期徒刑、最輕本刑3年以上有
    期徒刑以外之罪，亦非屬高等法院管轄之第一審案件，其於
    準備程序進行對被訴事實為有罪之陳述，經告知簡式審判程
    序之旨，並聽取檢察官、被告之意見後，本院合議庭依刑事
    訴訟法第273條之1第1項裁定進行簡式審判程序，是本案之
    證據調查，依同法第273條之2規定，不受同法第159條第1項
    、第161條之2、第161條之3、第163條之1，及第164條至第1
    70條所規定證據能力認定及調查方式之限制。
二、前揭事實，業據被告許文斌於警詢、偵訊及本院審理時均坦
    承不諱，核與證人胡方美鸞於警詢時之證述內容相符，且有
    高雄市政府警察局苓雅分局扣押筆錄、扣押物品目錄表、偽
    造之「臺北地檢署公證處收據」公文書影本、內政部警政署
    刑事警察局刑紋字第1100017716號鑑定書各1份、監視器擷
    取照片4張在卷可稽，足認被告之自白與事實相符，故本件
    事證明確，被告犯行已堪認定，應依法論科。
三、論罪部分：
㈠、按刑法上所稱之公文書，係指公務員職務上製作之文書，即
    以公務員為其製作之主體，且係本其職務而製作者而言，至
    文書內容為公法上關係抑為私法上關係，其製作之程式為法
    定程式，抑為意定程式，均所不計，祇要冒用該機關名義作
    成，形式上足使人誤信為真正，縱未加蓋印信，或其程式有
    欠缺，均不影響公文書之認定。是刑法上所稱之「公文書」
    ，係指公務員職務上製作之文書，與其上有無使用「公印」
    無涉；若由形式上觀察，文書之製作人為公務員，且文書之
    內容係就公務員職務上之事項所製作，即令該偽造之公文書
    上所載製作名義機關不存在，或該文書所載之內容並非該管
    公務員職務上所管轄，然社會上一般人既無法辨識而仍有誤
    信為真正之危險，仍難謂非公文書，最高法院110年度台上
    字第1470號判決意旨參照。查：被告交付胡方美鸞之文書，
    已有「臺灣臺北地方法院檢察署印」、「檢察官黃敏昌」印
    文等字樣，由形式上觀察已表明係由臺灣臺北地方法院檢察
    署所出具，且該文書上所載內容是黃敏昌檢察官出具之收據
    等內容觀之，屬公務員職務上掌管之事項，對社會上一般人
    而言，顯有誤信其為真正之危險，揆諸前揭判決意旨，自屬
    偽造之公文書無訛。
㈡、核被告許文斌所為，係犯刑法第216條、第211條之行使偽造
    公文書罪；刑法第339條之4第1項第1款、第2款之三人以上
    冒用政府機關及公務員名義共同詐欺取財罪，及違反洗錢防
    制法第14條第1項之一般洗錢罪。②又偽造「臺灣臺北地方
    法院檢察署印」、「檢察官黃敏昌」之公印文行為，係偽造
    公文書之部分行為，復進而持以行使，其偽造之低度行為亦
    為行使之高度行為所吸收，均不另論罪。
㈢、被告雖僅從事面交車手之工作，然該集團詐欺之犯罪型態，
    係由多人分工方能完成，倘其中某一環節脫落，將無法順利
    達成詐欺結果，該集團成員雖因各自分工不同而未自始至終
    參與其中，惟其等所參與之部分行為，仍係利用集團其他成
    員之行為，以遂行犯罪目的，是被告主觀上既有參與詐欺犯
    罪之認識，客觀上亦有行為之分工，自應對各該參與之不法
    犯行及結果共同負責。故被告與「阿鴻」及其他姓名、年籍
    不詳之成年人成員，對本案犯行，有犯意聯絡及行為分擔，
    應論以共同正犯。
㈣、被告係以一行為同時觸犯行使偽造公文書罪、三人以上冒用
    政府機關及公務員名義共同詐欺取財罪、一般洗錢罪之3罪
    名，依刑法第55條規定，應從一重之三人以上冒用政府機關
    及公務員名義共同詐欺取財罪處斷。
㈤、被告前因過失傷害案件，經臺灣桃園地方法院以109年度壢
    交簡字第729號判處有期徒刑2月確定，於110年1月6日執行
    完畢出監，有臺灣高等法院被告前案紀錄表在卷可憑，是以
    被告於前案受有期徒刑執行完畢後，5年以內，故意再犯本
    件之有期徒刑以上之罪，為累犯，且無刑法第59條規定得減
    輕之情形，而適用累犯加重時，亦無超過其所應負擔罪責之
    情事，參酌司法院大法官釋字第775號解釋意旨，應依刑法
    第47條第1項之規定加重其刑。
㈥、按想像競合犯之處斷刑，本質上係「刑之合併」。其所謂從
    一重處斷，乃將想像競合犯組成之評價上數罪，合併為科刑
    一罪，其所對應之刑罰，亦合併其評價上數罪之數法定刑，
    而為一個處斷刑。易言之，想像競合犯侵害數法益者皆成立
    犯罪，論罪時必須輕、重罪併舉論述，同時宣告所犯各罪名
    ，包括各罪有無加重、減免其刑之情形，亦應說明論列，量
    刑時併衡酌輕罪部分量刑事由，評價始為充足，然後依刑法
    第55條前段規定「從一重處斷」，非謂對於其餘各罪可置而
    不論。因此，法院決定處斷刑時，雖以其中最重罪名之法定
    刑，做為裁量之準據，惟於裁量其輕重時，仍應將輕罪合併
    評價在內（最高法院108年度台上字第4405、4408號判決意
    旨參照）。查：被告於本院審理時自白違反洗錢防制法犯行
    ，本應依洗錢防制法第16條第2項之規定，減輕其刑；惟被
    告所犯之一般洗錢罪，因屬想像競合犯其中之輕罪，雖因想
    像競合犯之關係而從一重之三人以上冒用政府機關及公務員
    名義共同詐欺取財罪處斷，上開輕罪之減輕其刑事由，未形
    成處斷刑之外部性界限，依前揭說明，仍應由本院於依刑法
    第57條規定量刑時，審酌上開輕罪之減輕其刑事由，作為被
    告量刑之有利因子，先與敘明。
四、科刑部分：
    本院審酌被告因貪圖私利，即甘為詐騙集團組織吸收，與前
    述詐騙集團成員分工，而從事上開犯行，其動機及行為均可
    議；又被告除上開論以累犯之前科外，有竊盜、妨害自由之
    素行，有上述前案紀錄表可查；另被告迄今仍未賠償胡方美
    鸞，造成胡方美鸞損失甚大。惟考量被告坦承犯行；參以被
    告係擔任面交車手之工作，與在詐騙機房內，施以詐述之話
    務手不同，為警查獲之風險較高；再者，如前所載，被告有
    自白洗錢之犯行，應予從輕量刑；復思以被告於本院審理時
    自述之智識程度、家庭生活狀況等一切情狀，量處如主文所
    示之刑。
五、沒收部分：
一、被告參與本案之犯罪所得為4千5百元報酬乙節，有被告之審
    理筆錄1份附卷可查（見審訴卷第181頁），此犯罪所得並未
    扣案，亦未返還與胡方美鸞，應依刑法第38條之1第1項前段
    、第3項規定，諭知沒收，並於全部或一部不能沒收或不宜
    執行沒收時，追徵其價額。
二、偽造之「臺北地檢署公證處收據」，雖為供犯罪所用之物，
    然業由被告交付胡方美鸞收執，顯非被告及所屬詐欺集團成
    員所有，爰不予宣告沒收；然其上偽造之「臺灣臺北地方法
    院檢察署印」、「檢察官黃敏昌」印文，既屬偽造之印文，
    不問屬於犯罪行為人與否，應依刑法第219條之規定諭知沒
    收。又本案並無證據證明詐欺集團成員係偽造印章後蓋印於
    偽造之公文書上，無法排除詐欺集團成員係以電腦套印或其
    他方式偽造前開公文書上印文之可能，爰不予就偽造印章部
    分宣告沒收。
六、至起訴書雖記載被告所為亦成立刑法第339條之4第1項第3款
    之利用電子通訊詐欺取財，惟考量前揭法條所謂利用電子通
    訊詐欺取財，需對於「公眾散布而犯之」，並非以僅利用電
    子通訊即該當，是以起訴書顯屬誤載，又經公訴檢察官當庭
    更正（見審訴卷第183頁），併予敘明。
據上論斷，應依刑事訴訟法第273條之1第1項、第299條第1項前
段，洗錢防制法第14條第1項、第16條第2項，刑法第11條、第28
條、刑法第211條、第216條、第339條之4第1項第1款、第2款、
第47條第1項、第55條、第38條之1第1項前段、第3項、第219條
，刑法施行法第1條之1第1項，判決如主文。
本案經檢察官李佳韻提起公訴，檢察官范文欽到庭執行職務。
中    華    民    國   110    年    11    月    25    日
                  刑事第五庭  法  官   陳川傑
以上正本證明與原本無異。
如不服本判決應於收受本判決送達後20日內向本院提出上訴書狀
，並應敘述具體理由。其未敘述上訴理由者，應於上訴期間屆滿
後20日內向本院補提理由書狀（均須按他造當事人之人數附繕本
）「切勿逕送上級法院」。
因疫情而遲誤不變期間，得向法院聲請回復原狀。
中    華    民    國   110    年    11    月    25    日
                              書記官   王翌翔
附錄本件論罪科刑之法條全文：
中華民國刑法第211條
偽造、變造公文書，足以生損害於公眾或他人者，處1年以上7年
以下有期徒刑。
　
中華民國刑法第216條
行使第210條至第215條之文書者，依偽造、變造文書或登載不實
事項或使登載不實事項之規定處斷。
　
中華民國刑法第339條之4
犯第 339 條詐欺罪而有下列情形之一者，處 1 年以上 7 年以
下有期徒刑，得併科 1 百萬元以下罰金：
一、冒用政府機關或公務員名義犯之。
二、三人以上共同犯之。
三、以廣播電視、電子通訊、網際網路或其他媒體等傳播工具，
    對公眾散布而犯之。
前項之未遂犯罰之。
 
洗錢防制法第14條
有第二條各款所列洗錢行為者，處 7 年以下有期徒刑，併科新
臺幣 5 百萬元以下罰金。
前項之未遂犯罰之。
前二項情形，不得科以超過其特定犯罪所定最重本刑之刑。